【裁判字號】    97,易,397
【裁判日期】    980625
【裁判案由】    偽造文書
【裁判全文】
臺灣雲林地方法院刑事判決               97年度易字第397號
公  訴  人  臺灣雲林地方法院檢察署檢察官
被      告  甲○○
            乙○○
共      同
選任辯護人  黃清濱律師
上列被告因偽造文書案件，經檢察官提起公訴（95年度偵字第
3169號），本院判決如下：
    主      文
甲○○連續從事業務之人，明知為不實之事項，而登載於其業務
上作成之文書，足以生損害於他人，處有期徒刑陸月，如易科罰
金，以銀元佰元即新臺幣玖佰元折算壹日；減為有期徒刑月
，如易科罰金，以銀元佰元即新臺幣玖佰元折算壹日。
乙○○從事業務之人，明知為不實之事項，而登載於其業務上作
成之文書，足以生損害於他人，處有期徒刑月，如易科罰金，
以銀元佰元即新臺幣玖佰元折算壹日；減為有期徒刑壹月又拾
伍日，如易科罰金，以銀元佰元即新臺幣玖佰元折算壹日。
    事      實
一、甲○○、乙○○分別為中國醫藥大學北港附設醫院（原為中
    國醫藥學院北港附設醫院，下稱北港媽祖醫院）之一般外科
    與腸胃科醫師，為從事醫療業務之人。丙○於民國90年6 月
    16日在北港媽祖醫院掛號乙○○之一般內科門診，於90年6
    月18日接受乙○○之大腸鏡檢查時，乙○○於丙○大腸內發
    現約7 公分之腫瘤阻塞腸道，經採樣送中國醫藥大學附設醫
    院（原為中國醫藥學院附設醫院，下稱臺中總院）作病理切
    片報告（下稱第1 份病理報告），未待病理切片報告結果，
    即轉由一般外科之甲○○，由甲○○於90年6 月20日為右大
    腸切除手術，手術時亦採樣送臺中總院作病理切片報告（下
    稱第2 份病理報告）。第1 份病理報告於90年6 月21日完成
    ，認定所採檢體係良性之「類澱粉病變（amyloidosis） 」
    後，至遲於7 日後即90年6 月28日已送至北港媽祖醫院（第
    2 份病理報告於90年6 月29日完成，其檢驗結果亦為「類澱
    粉病變」），並附入丙○之病歷內，而為甲○○所明知，惟
    甲○○竟基於登載不實之概括犯意，於90年6 月29日起至90
    年7 月5 日間，未將前開第1 份病理報告之檢驗結果記載於
    其業務上作成之文書即住院病歷上，而仍依循前於90年6 月
    28日在住院病歷上記載之「A:s/p CA colon」（意即主訴評
    定：大腸癌），而連續記載「A:Ditto 」（意即同前）援引
    先前評定大腸癌之不實事項；乙○○亦明知丙○之大腸腫瘤
    實係良性之「類澱粉病變」，而於丙○90年11月5 日至其門
    診掛號時，基於登載不實之犯意，於門診病歷摘要上虛偽輸
    入不實之健保ICD 碼，記載丙○之病名為「結腸惡性腫瘤，
    未明示者」，均足生損害於丙○。
二、案經丙○訴由臺灣雲林地方法院檢察署檢察官偵查起訴。
    理      由
甲、程序部分：
一、按被告以外之人於審判外之言詞或書面陳述，除法律有規定
    者外，不得作為證據。又被告以外之人於審判外之陳述，雖
    不符前4 條之規定，而經當事人於審判程序同意作為證據，
    法院審酌該言詞陳述或書面陳述作成時之情況，認為適當者
    ，亦得為證據，刑事訴訟法第159 條第1 項、第159 條之5
    第1 項定有明文。
二、查丙○於警詢及檢察官訊問之具結筆錄；丙○90年6 月21日
    病理檢查報告、90年6 月29日之病理檢查報告、丙○住院病
    歷、出院病歷摘要、90年7 月12日診斷證明書、丙○90年11
    月05日之門診病歷紀錄、中國醫藥大學北港附設醫院院醫事
    字第97110608號函暨丙○病歷資料影本、中央健康保險局97
    年12月22日健保醫字第0970043316號函暨1992年版ICD-9-CM
    疾病碼一覽表及ICD-9-CM中英對照各1 份、中國醫藥大學附
    設醫院98年1 月19日院管檔字第0980100202號函暨丙○病情
    說明2 張、中華民國大腸直腸外科醫學會98年4 月6 日大腸
    直腸榮字第98028 號函1 份，均為被告甲○○及乙○○以外
    之人於審判外之言詞及書面陳述，惟被告2 人及檢察官於本
    院審理時同意作為證據，本院揆諸前開法條規定，並審酌前
    開言詞及書面陳述作成時之情況，認為適當，自得作為證據
    ，合先敘明。
乙、實體部分：
一、訊據被告甲○○、乙○○矢口否認有何業務登載不實之犯行
    ，被告甲○○辯稱：其係外科醫師，僅追蹤其手術切下檢體
    之第2 份報告，由於北港媽祖醫院的檢體當時都要送到臺中
    總院作病理檢查，檢驗報告出來之後，還要送到北港媽祖醫
    院，有時間差；被告乙○○辯稱：由於「類澱粉病變」係罕
    見疾病，在門診時一時想不起該疾病之健保ICD 碼，所以沿
    用之前的診斷，但門診病歷聯主訴部分都有載明「colonic
    amyloidosis （大腸類澱粉病變）」應就病歷整體觀之，並
    無記載不實之情云云。經查：
    (一)被告甲○○、乙○○分別為北港媽祖醫院之一般外科與腸
      胃科醫師，為從事醫療業務之人。丙○於90年6 月16日在
      北港媽祖醫院掛號被告乙○○之一般內科門診，於90年6
      月18日接受被告乙○○所安排之X 光、大腸鏡及下消化道
      攝影等檢查，被告乙○○於大腸內發現約7 公分之腫瘤阻
      塞腸道，經採樣送臺中總院作第1份 病理報告，未待病理
      切片報告結果，即轉由一般外科之被告甲○○，由被告甲
      ○○於90年6 月20日為丙○右大腸切除手術，手術時亦採
      樣送臺中總院作第2 份病理報告。丙○接受手術後，產生
      腹膜炎，於90年6 月27日再由甲○○為第2 次手術（所涉
      過失傷害部分，業經本院91年度自字第37號為公訴不受理
      ，並經臺灣高等法院臺南分院以93年度上易字第172 號上
      訴駁回）。第1 份病理報告於90年6 月21日完成，認定所
      採檢體係良性之「類澱粉病變（amyloidosis） 」，又臺
      中總院之病理報告完成後，約7 個工作日可達北港媽祖醫
      院；第2 份病理報告於90年6 月29日完成，其檢驗結果亦
      為「類澱粉病變」，而甲○○於90年6 月28日在丙○住院
      病歷上記載之「A:s/p CA colon」（意即主訴評定：大腸
      癌），及於90年6 月29日起至90年7 月5 日為止，均記載
      之「A:Ditto 」（意即同前）。乙○○則於丙○90年11
      月5 日至其門診掛號時，在丙○門診病歷摘要上輸入健保
      ICD 碼，記載丙○之病名為「結腸惡性腫瘤，未明示者」
      之事實，業據丙○於94年5 月12日警詢、95年1 月11日及
      95年2 月13日、95年7 月5 日、96年12月17日檢察官訊問
      時（94年度發查他字第170 號卷第2 至3 頁、第13頁、第
      37頁，下稱發查他字卷；95年偵字第3169號卷第3 頁至第
      4 頁、第145 頁至第149 頁，下稱偵字卷）指述明確，並
      有90年6 月21日病理檢查報告（偵字卷第69頁至第70頁）
      、90年6 月29日之病理檢查報告（偵字卷第71頁）、丙○
      住院病歷（94年度他字第406 號卷第23頁至第31頁，下稱
      他字卷）、丙○90年11月05日之門診病歷紀錄（他字卷第
      34頁）、中國醫藥大學北港附設醫院院醫事字第97110608
      號函暨丙○病歷資料影本（本院卷第44頁至第211 頁）、
      中央健康保險局97年12月22日健保醫字第0970043316號函
      暨1992年版ICD-9-CM疾病碼一覽表及ICD-9-CM中英對照（
      本院卷第213 頁至第225 頁）各1 份、中國醫藥大學附設
      醫院98年1 月19日院管檔字第0980100202號函暨丙○病情
      說明2 張（本院卷第230 頁至第232 頁）、中華民國大腸
      直腸外科醫學會98年4 月6 日大腸直腸榮字第98028 號函
      （本院卷第240 頁）1 份等在卷可考，復為被告2 人所坦
      認在卷，可以認定。
    (二)被告甲○○連續登載不實部分：
      1.經本院函詢中國醫藥大學附設醫院關於90年6 月間送至
        臺中總院之切片檢體作成病理檢驗報告後，如何送至北
        港媽祖醫院部分，該院覆稱：「一北港分院標本檢體送
        至本院後，經本院病理部鏡檢完成，並印出病理報告後
        ，大約7 個工作日可到達北港分院。二病理部不會先以
        電話或其他方式通知北港分院。」、「一目前北港送至
        臺中代檢發報告方式為a.每日凌晨cron產生檔案至cmc:
        /devenv/isp/isp0p600.0106←依日產生檔案。b.北港
        再連至台中CMC 主機取得檔案轉入北港pcmc主機（每日
        於08：00～10：00執行）二附件所提供2份病理報告a.
        病理號Ｚ000000000：CA-T000-00000 對應至北港
        CA-T101-681b.病理號Ｚ000000000：CA-T000-00000 對
        應至北港CA-T101-699c. 經比對報告日期，北港與台中
        相同。三以上方式於民國90年4月開始啟用。四僅作傳
        送，並無網路查詢功能。」，有該院98年1 月19日院管
        檔字第0980100202號函暨丙○病情說明2 張（本院卷第
        230 頁至第232 頁）在卷可考。是依上開說明，可見北
        港媽祖醫院之切片檢體，需送至臺中總院進行病理檢驗
        ，於臺中總院完成病理檢驗報告後，約7 個工作日可到
        達北港媽祖醫院乙情。
      2.查本案之2 份病理檢驗報告，其中第1 份病理報告係被
        告乙○○大腸鏡時切下之檢體；第2 份病理報告則為被
        告甲○○大腸切除手術時切下之檢體，而第1 份病理報
        告於90年6 月21日作成，第2 份病理報告於90年6 月29
        日作成，有上開2 份病理報告影本（偵字卷第69頁至第
        71頁）在卷可考，則依上開說明，第1 份病理報告作成
        後，至遲於7 日工作天後（即90年6 月28日），應已到
        達北港媽祖醫院，即便到達當天被告甲○○於看診時尚
        不及看到該第1 份病理報告，於隔日即90年6 月29日時
        應已得見到該份病理報告，並知悉丙○之切片經檢驗結
        果實為「類澱粉病變（amyloidosis） 」，而非「大腸
        癌（CA Colon）」，惟其竟未將上開事項記載於90年6
        月29日之病歷上，而仍援引前一天即96年6 月28日之病
        歷記載「A:s/p CA colon」（意即主訴評定：大腸癌）
        」，而記載「A:Ditto 」（意即同前），甚至於其後96
        年6 月30日直至96年7 月5 日，均各在住院病歷上記載
        「A:Ditto 」，自屬明知為不實之事項，而登載於其業
        務上所作成之文書即住院病歷無疑。
      3.至於被告甲○○辯稱：外科醫師僅追蹤其切片之病理檢
        驗報告即第2 份病理報告，而第2 份病理報告於90年6
        月29日作成，於7 日後即90年7 月5 日之後才收到，所
        以在90年7 月5 日之後被告甲○○就改變記載方式云云
        。然無論第1 份或第2 份病理報告，均會附入丙○病歷
        之中，而為被告甲○○所得見聞，況且，就丙○大腸內
        之腫瘤，究竟屬於惡性腫瘤，為大腸癌，或是其他良性
        腫瘤，影響到被告甲○○採取之治療方式，故於其看到
        第1 份病理報告，記載「amyloidosis.No malignancy
        is seen 」指出係類澱粉病變，並非惡性腫瘤時，應可
        知丙○之大腸腫瘤並非惡性，而為良性之類澱粉病變，
        縱然被告甲○○仍有所疑慮，則應積極電洽臺中總院詢
        問第2 份檢驗報告之結果，豈有不顧第1 份病理報告記
        載內容，也不電洽第2 份檢驗報告結果，依舊援引先前
        大腸癌之評定而記載「A:Ditto 」（意即同前）之道理
        。是其上開所辯，實為臨訟卸責之詞，無從採信。
    (三)被告乙○○登載不實部分：
      1.查被告乙○○於90年11月5 日丙○至其門診就診時，應
        已得自丙○病歷上知悉丙○大腸之腫瘤係類澱粉病變，
        此由被告乙○○於丙○90年11月5 日門診病歷紀錄主訴
        記載：「fresh bloody stool passage occasionally,
        periumbilical pain off and on ；hx of renal
        stone ；colonic amyloidosis,transverse colon,s/p
        op, 」（他字卷第34頁）乙情自明。
      2.而就「類澱粉病變」造成之腫瘤，究竟屬於惡性或是良
        性，經本院於98年6 月8 日詢問被告甲○○及乙○○，
        被告甲○○供稱：「不算是惡性疾病。」、被告乙○○
        供稱：「本身是良性，但有一些良性的疾病跟惡性疾病
        會造成這種類澱粉沉積出來，良性跟惡性所造成的沈積
        差別很大，病因有有一些是良性疾病造成，有一些是惡
        性疾病造成，血液腫瘤也會造成這種類澱粉沉積症，原
        因良性惡性都有，但它本身是良性的。」（本院卷第
        298 頁背面）等語，再參酌前開第1 份病理報告記載：
        「No malignancy is seen 」足見丙○大腸內之「類澱
        粉病變」之腫瘤為良性無疑。
      3.再者，經本院函詢中央健康保險局，該局以97年12月22
        日健保醫字第0970043316號函暨1992年版ICD-9-CM疾病
        碼一覽表及ICD-9-CM中英對照（本院卷第213 頁至第
        225 頁）表示：「一依據『全民健康保險醫事服務機構
        醫療服務審查辦法』第2 章第4 條規定，保險醫事服務
        機構向保險人申報醫療服務點數應檢具醫療服務申報總
        表、醫療服務點數清單及醫療服務醫令清單。上述醫療
        服務點數清單申報欄位包括就醫病患之診斷及手術。按
        本局申報規範，西醫自89年元月起、中醫自91年5 月起
        全面以ICD-9-CM申報，且90年期間特約醫事服務機構係
        以1992年版國際疾病分類臨床修正版（ICD-9-CM）申報
        診斷碼及處置碼。二有關電腦製作之病歷，其使用之
        ICD 碼，應視個案疾病診斷，參採ICD-9-CM，其製作方
        式，目前則無規範應由系統自動擷取，亦無規定不得以
        手動鍵入。三有關類澱粉病變及大腸或結腸腫瘤等疾病
        之1992年版ICD-9-CM相關編碼說明如下（詳附件1）：
        (一)經查ICD-code2773「AMYLOIDOSIS 」即為類澱粉病變
        。(二)有關消化器及腹腔之惡性腫瘤，以及良性腫瘤項目
        請參閱附件1 ，相關之中文名稱，請參照中國民國醫院
        行政協會印行之ICD-9-CM中英文對照（附件2） 」由上
        可見，首先，即便被告乙○○不知道「類澱粉病變」之
        健保ICD 碼即2773，由於為良性腫瘤，又在大腸腸道內
        ，自可選擇「消化系統其他部位之良性腫瘤」中之2113
        即「結腸良性腫瘤（bening neoplasm of colon）」（
        見本院卷第221 頁）或「其他及未明示部位之良性腫瘤
        」中之「其他明示部位之良性腫瘤」即2298或是「未明
        示部位之良性腫瘤」即2299（本院卷第225 頁）。或者
        ，以手動輸入之方式處理。從而實在難以想像，被告乙
        ○○究竟有何困難，而將其明知為「良性腫瘤」之「類
        澱粉病變」記載為「結腸惡性腫瘤，未明示者」。
      4.至於被告乙○○辯解其於主訴部分已經載明「colonic
        amyloidosis 」，故應自該記載整體來看，並無登載不
        實之情。然而被告乙○○明明知道類澱粉病變為良性腫
        瘤，且即便其不記得或不知道類澱粉病變的ICD 碼，也
        可以記載為良性腫瘤，或以手動方式輸入，但被告乙○
        ○卻反而記載「結腸惡性腫瘤」，本院認為，考量一般
        病患對於醫療知識甚為缺乏，即便門診病歷聯上主訴記
        載英文之「colonic amyloidosis 」，病患也未必能夠
        理解其意，但是即使一般民眾也都看得懂的，就是最明
        確以中文記載之診斷部分，而被告乙○○在這個部分卻
        背離事實，記載為「惡性腫瘤」，自屬故意記載不實甚
        明。
    (四)綜上，本案事證明確，被告甲○○及被告乙○○之犯行均
      堪以認定，應各依法論科。
二、論罪科刑之理由：
    (一)刑法於民國94年2 月2 日修正公布，並於被告甲○○、乙
      ○○行為後之95年7 月1 日施行。按行為後法律有變更者
      ，適用行為時之法律，但行為後之法律有利於行為人者，
      適用最有利於行為人之法律，現行刑法第2 條第1 項定有
      明文。此條係規範行為後法律變更所生新舊法律比較適用
      之準據法，是刑法第2 條第1 項本身雖經修正，但無比較
      新舊法適用之問題，應一律適用裁判時之現行刑法第2 條
      第1 項之規定，為「從舊從輕」之比較，最高法院95年第
      8 次刑事庭會議決議意旨可資參照。本件新舊法比較內容
      詳如附表所示。
    (二)被告甲○○、乙○○分別為北港媽祖醫院之外科、內科醫
      師，均為從事醫療業務之人。是核被告甲○○、乙○○所
      為，均係犯刑法第215 條之從事業務之人，明知為不實之
      事項，而登載於其業務上作成之文書，足以生損害於他人
      罪。
    (三)被告甲○○先後多次在住院病歷上為虛偽記載之行為，均
      時間緊接，犯罪構成要件相同，顯係基於概括犯意反覆為
      之，應依連續犯規定，論以一罪，並依修正前刑法第56條
      ，加重其刑。
    (四)爰審酌被告甲○○並無構成累犯之前科、被告乙○○並無
      前科，有臺灣高等法院被告前案紀錄表2 份在卷可考，被
      告甲○○、乙○○於明知告訴人丙○大腸之腫瘤並非大腸
      癌，實為良性之「類澱粉病變」後，仍分別在住院病歷及
      門診病歷摘要上為虛偽記載，足以生損害於丙○，及迄今
      仍不願意承認，飾詞圖卸，難謂態度良好，以及考量被告
      甲○○涉案情節較為嚴重，被告乙○○情節相對較為輕微
      等犯罪之動機、目的、手段及造成之損害等一切情狀，各
      量處如主文所示之刑，並分別諭知易科罰金之標準。至公
      訴意旨求處被告甲○○有期徒刑1 年、被告乙○○有期徒
      刑8 月部分，本院衡量被告甲○○、乙○○前述犯罪各節
      ，認前開求刑尚屬過重，附此說明。
    (五)又被告2 人犯行係於96年4 月24日前，合於減刑之條件，
      應依中華民國九十六年罪犯減刑條例第2 條第1 項第3 款
      、第7 條，於裁判時均諭知其宣告刑及按上開量處之宣告
      刑減得之刑，並諭知易科罰金之標準。
三、被告甲○○不另為無罪諭知部分：
    (一)公訴意旨另以：被告甲○○為北港媽祖醫院之一般外科醫
      師，為從事醫療業務之人。明知丙○大腸內之腫瘤並非大
      腸癌，係「類澱粉病變」，竟基於業務登載不實之概括犯
      意，先於90年6 月28日住院病歷虛偽記載為「
      A:s/p CA colon」（意即主訴評定：大腸癌），繼於同年
      7 月12日診斷證明書上虛偽記載丙○之病名為「大腸腫瘤
      合併阻塞」，復於同年9 月10日出院病歷摘要記載為「
      Colon tumor with obstruction 」（意即大腸腫瘤合併
      阻塞），而連續就上開明知為不實之事項，登載於其業務
      上做成之上開住院病歷、診斷證明書、出院病歷摘要等文
      書，足以生損害於丙○，因認被告甲○○尚涉犯刑法第
      215 條之業務上文書等載不實罪嫌。
    (二)按犯罪事實應依證據認定之，無證據不得認定犯罪事實，
      不能證明被告犯罪者，應諭知無罪之判決，刑事訴訟法第
      154 條第2 項、第301 條第1 項分別定有明文。次按被告
      或共犯之自白，不得作為有罪判決之唯一證據，仍應調查
      其他必要之證據，以察其是否與事實相符，同法第156 條
      第2 項亦有明定。又刑事訴訟法第161 條第1 項規定：檢
      察官就被告犯罪事實，應負舉證責任，並指出證明之方法
      。因此，檢察官對於起訴之犯罪事實，應負提出證據及說
      服之實質舉證責任。倘其所提出之證據，不足為被告有罪
      之積極證明，或其指出證明之方法，無從說服法院以形成
      被告有罪之心證，基於無罪推定之原則，自應為被告無罪
      判決之諭知，最高法院92年臺上字第128 號判例可資參照
      。
    (三)公訴意旨認定被告甲○○為上開業務登載不實之犯嫌，無
      非以丙○之上開指述、丙○住院病歷（他字卷第23頁至第
      31頁）、出院病歷摘要（他字卷第33頁）、90年7 月12日
      診斷證明書（他字卷第32頁）各1份為證。
    (四)訊據被告甲○○堅決否認有何上述明知故意登載不實之犯
      行，辯稱：其於知悉病理報告後即為確實之記載，此外記
      載「大腸腫瘤合併阻塞」係因「類澱粉病變」為罕見疾病
      ，並以腫瘤之形式出現在大腸部位，為了維持記載其必須
      開刀之合理性描述，始以臨床表徵之方式記載等語。
    (五)經查被告甲○○於90年6 月28日在丙○之住院病歷記載「
      A:s/p CA colon」（意即主訴評定：大腸癌），繼於90年
      7 月12日在診斷證明書上記載丙○之病名為「大腸腫瘤合
      併阻塞」，復於同年9 月10日出院病歷摘要記載為「
      Colon tumor with obstruction」（意即大腸腫瘤合併阻
      塞）等情，業據丙○指述明確，並有前述丙○之住院病歷
      、出院病歷摘要及90年7 月12日之診斷證明書在卷，復經
      被告甲○○坦認不諱，可以認定。
    (六)就被告甲○○於90年6月28日在丙○住院病歷上記載「
      A:s/p CA colon」（意即主訴評定：大腸癌）部分：
      丙○大腸內腫瘤檢體之第1 份病理報告，係於90年6 月21
      日作成，而依據中國醫藥大學附設醫院98年1 月19日院管
      檔字第0980100202號函暨丙○病情說明2 張（本院卷第
      230 頁至第232 頁），其北港分院標本檢體送至臺中本院
      後，經本院病理部鏡檢完成，並印出病理報告後，大約7
      個工作日可到達北港分院，已如前述。從而第1 份病理報
      告作成後，於7 日工作天後（即90年6 月28日）到達北港
      媽祖醫院，然而到達時究竟是上午或下午，是不是馬上放
      到病歷裡面，又當天被告甲○○記載「A:s/p CA colon」
      （意即主訴評定：大腸癌）時是否已經看到第1 份之病理
      報告，實難以認定，故尚難認被告甲○○於90年6 月28日
      看診並記載上開內容時，已經知悉丙○之腫瘤係「類澱粉
      病變」，亦難認其上開記載係明知而故意登載不實。
    (七)被告甲○○於90年7 月12日在診斷證明書上記載丙○之病
      名為「大腸腫瘤合併阻塞」，復於同年9 月10日出院病歷
      摘要記載為「Colon tumor with obstruction」（意即大
      腸腫瘤合併阻塞）部分：
      就此，經本院函詢中華民國大腸直腸外科醫學會，該會以
      98年4 月6 日大腸直腸榮字第98028 號函覆稱：「說明：
      在醫療實務上，確實會有在病理檢驗結果後，診斷書或出
      院病摘只記載臨床表徵的情形，因為病理診斷只是組織切
      片下的結果，如果切片的地方不是真正有問題的病灶，就
      不具有代表性。此時就只能以未確定的病名或臨床診斷記
      載。」（本院卷第240 頁）而參酌本案丙○之疾患，如以
      其確定病名而言，應為「類澱粉病變」，如以其臨床上之
      表徵而言，確實以腫瘤方式呈現，並因達到7 公分而有阻
      塞之現象。而被告甲○○之所以選擇記載臨床表徵之「大
      腸腫瘤合併阻塞」而非確定病名「類澱粉病變」，其真正
      考量為何，是否果如公訴意旨所指刻意迴避，固然難以得
      知，然參諸上開函文說明，在醫療實務上確實也有記載臨
      床表徵之情形，從而難以因被告甲○○僅記載臨床病徵而
      未記載確定病名，即謂其登載不實。
    (八)綜上所述，就被告甲○○上述於住院病歷、出院病摘及診
      斷證明書上之記載，是否亦構成業務登載不實犯嫌部分，
      公訴人所提出之證據，或其指出證明之方法，未能使本院
      之心證達到確信其為真實之程度，就被告甲○○是否另涉
      業務登載不實之犯行，仍有合理懷疑之存在，無從為有罪
      之認定，又此部分與上開有罪部分，公訴人認有連續犯之
      裁判上一罪關係，故不另為無罪之諭知，附此說明。
四、據上論斷，依刑事訴訟法第299 條第1 項前段，刑法第2 條
    第1 項前段、第215 條、修正前刑法第41條第1 項前段、第
    56條，刑法施行法第1 條之1 ，中華民國九十六年罪犯減刑
    條例第2 條第1 項第3 款、第7 條，判決如主文。
本案經檢察官郭俊男到庭執行職務
中    華    民    國    98    年    6     月    25    日
                  刑事第三庭審判長法  官  林輝煌
                                  法  官  蕭雅毓
                                  法  官  李貞瑩
以上正本證明與原本無異。
如不服本判決應於收受送達後十日內向本院提出上訴書狀，並應
敘述具體理由；其未敘述上訴理由者，應於上訴期間屆滿後二十
日內向本院補提理由書（均須按他造當事人之人數附繕本）「切
勿逕送上級法院」。
                                  書記官  金雅芳
中    華    民    國    98    年    6     月    25    日
附錄本案論罪科刑法條全文
中華民國刑法第215條（業務上文書登載不實罪）
從事業務之人，明知為不實之事項，而登載於其業務上作成之文
書，足以生損害於公眾或他人者，處 3 年以下有期徒刑、拘役
或 5 百元以下罰金。
附表
┌────────┬────────┬────────┬────────┐
│法        條    │修正前規定      │修正後規定      │新舊法之適用    │
├────────┼────────┼────────┼────────┤
│刑法第215 條法定│刑法第33條第5款 │刑法第33條第5款 │(一)適用舊法。    │
│本刑關於罰金刑最│規定：「罰金：1 │規定：「罰金：新│(二)本件被告所犯刑│
│低額部分：刑法第│元以上。」      │台幣1,000元以上 │法第215 條之業務│
│33條第5 款      │                │，以百元計算之。│登載不實罪，為刑│
│                │                │」              │法分則編未修正之│
│                │                │                │條文而定有罰金刑│
│                │                │                │（銀元500 元以下│
│                │                │                │）者，其法定刑罰│
│                │                │                │金最低額部分，經│
│                │                │                │比較新舊法結果，│
│                │                │                │修正後刑法第33條│
│                │                │                │第5 款所定罰最低│
│                │                │                │額較舊法所定罰金│
│                │                │                │最低額為重，自以│
│                │                │                │修正前刑法較有利│
│                │                │                │於被告。        │
├────────┼────────┼────────┼────────┤
│刑法第215 條法定│1.罰金罰鍰提高標│刑法施行法第1 條│查刑法第215 條規│
│本刑關於罰金刑貨│  準條例第1 條前│之1 規定：「中華│定自72年6 月26日│
│幣單位部分      │  段規定：「依法│民國94年1 月7 日│迄今未修正，其罰│
│                │  律應處罰金、罰│刑法修正施行後，│金之法定刑為「  │
│                │  鍰者，就其原定│刑法分則編所定罰│500 元」（貨幣單│
│                │  數額得提高為2 │金之貨幣單位為新│位為「銀元」），│
│                │  倍至10倍。」  │台幣。94年1 月7 │依罰金罰鍰提高標│
│                │2.現行法規所定貨│日刑法修正時，刑│準條例第1 條前段│
│                │  幣單位折算新台│法分則編未修正之│規定罰金刑提高10│
│                │  幣條例第2條規 │條文定有罰金者，│倍，再依現行法規│
│                │  定：「現行法規│自94年1 月7 日刑│所定貨幣單位折算│
│                │  所定金額之貨幣│法修正施行後，就│新台幣條例規定折│
│                │  單位為圓、銀元│其所定數額提高為│算，即為「新台幣│
│                │  或元者，以新台│30倍。但72年6 月│15,000元」。又於│
│                │  幣元之3倍折算 │26日至94年1 月7 │刑法施行法第1 條│
│                │  之。」        │日新增或修正之條│之1 施行日（即95│
│                │                │文，就其所定數額│年7 月1 日）後，│
│                │                │提高為3 倍。」  │刑法分則所定罰金│
│                │                │                │之貨幣單位改為「│
│                │                │                │新台幣」，就其所│
│                │                │                │定數額提高30倍，│
│                │                │                │罰金額度亦為「新│
│                │                │                │台幣15,000元」，│
│                │                │                │是刑法施行法第1 │
│                │                │                │條之1 施行後，罰│
│                │                │                │金刑貨幣單位雖有│
│                │                │                │「新台幣」之更易│
│                │                │                │，惟適用結果之罰│
│                │                │                │金額度則無二致，│
│                │                │                │就罰金法定刑提高│
│                │                │                │之「刑罰權規範內│
│                │                │                │容」並無利或不利│
│                │                │                │之變更，另揆諸刑│
│                │                │                │法施行法第1 條之│
│                │                │                │1 之立法說明，該│
│                │                │                │條文第2 項係「考│
│                │                │                │量新修正之刑法施│
│                │                │                │行後，不再適用『│
│                │                │                │現行法規所定貨幣│
│                │                │                │單位折算新台幣條│
│                │                │                │例』，為使罰金數│
│                │                │                │額趨於一致，避免│
│                │                │                │衍生新舊法比較適│
│                │                │                │用問題，以緩和實│
│                │                │                │務適用法律之衝擊│
│                │                │                │之前提下，規定第│
│                │                │                │二項如上」，顯見│
│                │                │                │刑法施行法第1 條│
│                │                │                │之第2 項增訂後，│
│                │                │                │自無再與「現行法│
│                │                │                │規所定貨幣單位折│
│                │                │                │算新台幣條例」、│
│                │                │                │「罰金罰鍰提高標│
│                │                │                │準條例」比較新舊│
│                │                │                │法適用之必要（參│
│                │                │                │照最高法院96年度│
│                │                │                │台上字第1464號判│
│                │                │                │決）。          │
├────────┼────────┼────────┼────────┤
│刑法第56條      │連續數行為而犯同│已刪除。        │(一)適用舊法。    │
│連續犯          │一罪名者，以一罪│                │(二)被告甲○○於本│
│【全部行為在修正│論。但得加重其刑│                │案係基於概括犯意│
│前】            │至二分一。      │                │而為業務登載不實│
│                │                │                │之行為，依修正前│
│                │                │                │刑法第56條規定，│
│                │                │                │應以一罪論，並加│
│                │                │                │重其刑，於適用新│
│                │                │                │法時應分論併罰，│
│                │                │                │修正後刑法之規定│
│                │                │                │並非較有利於被告│
│                │                │                │，依刑法第2 條第│
│                │                │                │1項 前段規定，仍│
│                │                │                │應適用修正前刑法│
│                │                │                │第56條規定。    │
├────────┼────────┼────────┼────────┤
│刑法第41條第1 項│刑法第41條第1 項│刑法第41條第1 項│(一)適用舊法。    │
│前段易科罰金部分│前段規定：「犯最│前段規定：「犯最│(二)本件被告2 人行│
│                │重本刑為5 年以下│重本刑為5 年以下│為時之易科罰金折│
│                │有期徒刑以下之刑│有期徒刑以下之刑│算標準，應以銀元│
│                │之罪，而受6 個月│之罪，而受6 個月│100 元至300 元折│
│                │以下有期徒刑或拘│以下有期徒刑或拘│算為1 日，經依現│
│                │役之宣告，因身體│役之宣告者，得以│行法規所定貨幣單│
│                │、教育、職業、家│新台幣1 千元、2 │位折算新台幣條例│
│                │庭之關係或其他正│千元或3 千元折算│第2 條規定換算為│
│                │當事由，執行顯有│一日，易科罰金。│新台幣後，應以新│
│                │困難者，得以1 元│」              │台幣300 元至900 │
│                │以上3 元以下折算│                │元折算為1 日，修│
│                │1日 ，易科罰金。│                │正後則以新台幣  │
│                │」罰金罰鍰提高標│                │1,000 元、2,000 │
│                │準條例第2 條（已│                │元3,0 00元折算1 │
│                │刪除）規定：「依│                │日，修正後刑法第│
│                │刑法第41條易科罰│                │41條第1 項前段規│
│                │金或第42條第2 項│                │定，並非較有利於│
│                │易服勞役者，均就│                │被告，依刑法第2 │
│                │其原定數額提高為│                │條第1 項前段規定│
│                │100 倍折算1日 ；│                │，適用行為時法律│
│                │法律所定罰金數額│                │即修正前刑法第41│
│                │未依本條例提高倍│                │條第1 項前段及罰│
│                │數，或其處罰法條│                │金罰鍰提高標準條│
│                │無罰金刑之規定者│                │例第2 條規定，定│
│                │，亦同。」      │                │其易科罰金之折算│
│                │                │                │標準。          │
└────────┴────────┴────────┴────────┘


司法院資訊處製作；財團法人民間司法改革基金會備份。
